【裁判字號】    97,簡上,258
【裁判日期】    990115
【裁判案由】    遷讓房屋
【裁判全文】
臺灣臺中地方法院民事判決             97年度簡上字第258號
上  訴  人  乙○○
訴訟代理人  黃興木律師
複代理人    黃仕勳律師
被上訴人    甲○○
訴訟代理人  嚴庚辰律師
上當事人間請求遷讓房屋事件，上訴人對於中華民國97年8月29
日臺灣臺中地方法院台中簡易庭97年簡字第2875號第一審判決提
起上訴，本院於民國98年12月25日辯論終結，判決如下：
    主    文
上訴駁回。
第二審訴訟費用由上訴人負擔。
    事實及理由
一、被上訴人部分：
  (一)被上訴人起訴主張：坐落台中市西屯區○○○段1205─13地
    號土地，及其上門牌號碼台中市○○區○○路3段56號房屋
    （下稱系爭房屋），為被上訴人於民國95年2月15日向訴外
    人己○○購買取得，並於95年2月27日辦妥系爭房屋之所有
    權移轉登記。嗣被上訴人取得系爭房屋所有權後，發現上訴
    人占用系爭房屋拒不搬遷，而上訴人對系爭房屋並無占有使
    用之正當權源，經被上訴人屢次促請搬遷，均置之不理，為
    此提起訴訟。並聲明：(1)上訴人應自門牌號碼台中市○○區
    ○○路3段56號房屋遷出，並將該房屋交還予被上訴人。
    (2)訴訟費用由上訴人(3)願供擔保請准宣告假執行。
  (二)於本院補陳：
  (1)上訴人抗辯系爭房地係94年間借用訴外人己○○名義購買，
    則上訴人與己○○間似有信託登記關係，惟上訴人迄今尚未
    終止信託登記關係，縱上訴人之主張為真實，亦不得對抗被
    上訴人，兩造並無任何契約關係，上訴人自不能以伊與己○○、丙○○夫妻間之約定對抗被上訴人。
  (2)被上訴人自取得系爭房地所有權後，均由被上訴人按月繳納
    銀行貸款及地價稅、房屋稅。上訴人辯稱被上訴人委託一位
    自稱葉先生每月向上訴人收取新台幣（下同）73,000元以按
    月付銀行貸款本金及利息，非屬實在。
二、上訴人部分：
  (一)上訴人於原審經合法通知，未於言詞辯論到場，亦未提出任
    何書狀作何聲明或陳述。
  (二)於本院補陳：
  (甲)程序部分：
  (1)系爭訴訟原審僅分別於97年7月23日下午2時45分與同年8月
    20日下午2時30分進行公開辯論，上訴人兩次均有要事須處
    理，未克到庭釋明事實上及證據之聲明，原審即遽依被上訴
    人之聲請，為一造辯論而為判決，有程序上之瑕疪。
  (2)被上訴人於原審97年7月23日下午2時45分言詞辯論時主張「
    前屋主（係指系爭房屋之出賣人己○○）是說被告（即上訴
    人）有暫時借用而已，過戶後被告會搬離，但是被告還是沒
    有搬離。」，又被上訴人於起訴狀主張「雖經原告促請搬遷
    均置之不理。」云云，惟被上訴人上開兩項事實之主張，均
    未聲明證據，原審未依法依職權傳喚證人己○○到庭詢明，
    並命上訴人就上開二項事實提出證據證明其催促上訴人搬遷
    之方法，即依被上訴人之聲請一造辯論判決，剝奪上訴人到
    庭提出答辯、聲明證據行攻防之機會，顯已違法。
  (乙)實體部分：
  (1)系爭房屋為上訴人所有，上訴人對系爭房屋之占用有正當權
    源。系爭房屋係上訴人於94年間經由設於台中市○○路之「
    永慶不動產」業務員居間仲介，而借用訴外人己○○之名義
    購買，買賣契約之簽訂及所有權之移轉登記均由代書戊○○
    承辦。上訴人因出資與訴外人己○○之配偶丙○○於系爭現
    址共同設立建設公司，上訴人始以己○○之名義購買系爭房
    屋。
  (2)丙○○曾以系爭房屋向銀行貸款新台幣（下同）650萬元設
    定第一順位抵押權；又向第三人借貸200萬元設定第二順位
    抵押權，復因上開借款期限將屆，始由丙○○找到貸款之人
    頭即被上訴人，並以被上訴人為借款人名義，以系爭房屋為
    擔保，向銀行貸款實借930萬元。上訴人所以借用被上訴人
    之名義為房屋所有權之登記，乃為系爭房屋原貸款之借新還
    舊及期待得增加貸款金額等原因。以被上訴人名義向上海商
    業儲蓄銀行（下稱上海商銀）之新貸款本息分期返還，被上
    訴人於上訴人預留一年貸款利息24萬元之一年後，均託「葉
    」先生每月向上訴人收取73,000元以按月償付向上海商銀償
    付每月本息之攤還金達一年之久，就此連人頭費用30萬元，
    上訴人已付出31,176,000元。被上訴人所提呈附卷之上海商
    銀其名義103093號帳戶之活期儲蓄存款存摺中放款本利之每
    筆支出，大多均以上訴人之交付款項支付。嗣被上訴人未正
    常繳付本息，上訴人即陸續持款赴上海商銀清償本息，至98
    年11月10日已將系爭房屋於上海商銀之整筆借款之本息完全
    償付完畢，放款餘額歸零，計付了741,280元。連同98年9月
    15日清償45000元、98年5月20日、98年6月3日各清償10萬元
    ，共已付986,280元，此可證明系爭房屋於上海商銀之貸款
    確係上訴人以甲○○為債務人名義貸款。上訴人就系爭房屋
    與被上訴人及己○○均為借名關係。
  (3)系爭房屋所有權移轉登記予被上訴人之過程，依據證人丁○○於98年8月20日準備程序證稱，於證人處簽立最重要的契
    約手續時，兩造竟未碰面，至簽約款50萬元如何證明被上訴
    人有提出交付予己○○點收？契約第3條之其他3次付款，除
    尾款為貸款外，其餘2次即備證款100萬元、完稅款100萬元
    又如證明被上訴人有提出交付予己○○？又契約條款最末備
    註「貸款不足部分，由買方補足現金」等付款方式之記載，
    證人丁○○結證稱為代書處理買賣業務之慣例，足見系爭房
    屋之過戶，並未交付價款。
三、原審為上訴人敗訴之判決，上訴人提起上訴，並為上訴聲明
    ：(1)原判決廢棄。(2)被上訴人在第一審之訴及假執行之聲請
    均駁回。被上訴人則答辯聲明：駁回上訴。
四、本院之判斷：
(甲)程序部分：
(一)按言詞辯論期日，當事人之一造不到場，且無民事訴訟法第38
  6條規定之下列各款事由(1)不到場之當事人未於相當時期受合
  法之通知者。(2)當事人之不到場，可認為係因天災或其他正當
  理由者。(3)到場之當事人於法院應依職權調查之事項，不能為
  必要之證明者。(4)到場之當事人所提出之聲明、事實或證據，
  未於相當時期通知他造者。得依到場當事人之聲請，由其一造
  辯論而為判決，民事訴訟法第385、386條定有明文。復按審判
  長依職權所定之言詞辯論期日，非有重大理由，法院不得變更
  或延展之，故當事人已受合法之傳喚後，雖聲請變更期日，然
  在法院未予裁定准許以前，仍應於原定期日到場，否則仍應認
  為遲誤，法院自得許由到庭之當事人一造辯論而為判決（最高
  法院41年臺上字第94號判例參照）。經查本件上訴人經原審合
  法通知於97年7月23日下午2時45分與同年8月20日下午2時30分
  進行公開辯論，上訴人雖稱兩次均有要事須處理，惟上訴人於
  原審並未提出任何書面資料以為說明即逕未到庭；況再揆諸前
  揭判例意旨，法院既未裁定變更期日，上訴人自即應於原定期
  日到場。是原審依被上訴人之聲請，為一造辯論而為判決，自
  無程序上之瑕疪。
(二)按當事人對於他造主張之事實，於言詞辯論時不爭執者，視同
  自認；當事人對於他造主張之事實，已於相當時期受合法之通
  知，而於言詞辯論期日不到場，亦未提出準備書狀爭執者，準
  用第一項之規定。民事訴訟第280條第1項及第3項定有明文。
  上訴人主張原審未依職權傳訊證人己○○到庭說明，即依被上
  訴人之聲請一造辯論，剝奪上訴人到庭答辯、聲明證據行攻防
  之機會，顯違法云云，惟查上訴人於原審所定之言詞辯論期日
  均已受合法通知，有送達回證附卷可稽，上訴人於原審所定之
  言詞辯論期日未到場，亦未提出任何準備書狀爭執，依前開規
  定，原審依法就上訴人對被上訴人主張之事實視同自認，自於
  法有據。
(乙)實體部分：
(一)被上訴人主張已辦妥所有權登記為被上訴人之系爭房屋，現為
  上訴人占有之事實，為上訴人不爭執，是本件所應審究者實為
  上訴人有無居住使用系爭房屋之正當權源，茲詳述如下：
1.被上訴人主張系爭房屋為其於95年2月15日向訴外人己○○購
  買取得，並於95年2月27日辦妥系爭房屋之所有權移轉登記，
  此有被上訴人所提之系爭房屋建物登記謄本1件，不動產買賣
  契約書影本1件及97年度房屋稅繳款書影本1件為證，上訴人對
  此並不爭執，可信為真。
2.按「不動產物權，依法律行為而取得、設定、喪失、及變更者
  ，非經登記，不生效力。」民法第758條著有明文；又「依本
  法所為之登記，有絕對之效力。」土地法第43條復有明文。該
  條所謂登記有絕對效力，係為保護善意第三人起見，將登記事
  項賦與絕對真實之公信力。善意第三人本於信賴現存之登記而
  為取得權利之新登記後，即依法取得該登記所表彰之權利。上
  訴人雖辯稱系爭房屋為其出資所購，借用訴外人己○○之名義
  購買，嗣為系爭房屋原貸款之借新還舊及期待得增加貸款金額
  等原因，再借用被上訴人名義向上海商銀貸款，並將系爭房屋
  登記被上訴人名義，系爭房屋之貸款均為上訴人繳納云云，然
  查：
(1)上訴人辯稱出資並借用己○○名義購買系爭房屋，嗣為增加貸
  款額度再借用被上訴人之名義為房屋所有權之登記，為被上訴
  人否認，雖經上訴人請求傳訊之證人即己○○之夫丙○○到庭
  結證：「(是否知道蕭小姐有房子賣給被上訴人？請將情形詳
  述）當初不是買賣，系爭房子是我與上訴人要開公司要用，以
  我太太名義為購買人，房子登記在我太太名下，房子的資金是
  上訴人出的，我跟上訴人合夥開公司，我提供技術，上訴人提
  供資金的模式，我資金不夠，上訴人當時不能夠名下有財產，
  所以登記在我太太名下，後來因為整修房屋花很多錢，資金不
  足，上訴人有跟朋友調一筆錢，原來的貸款不夠用了，我們要
  再設定抵押來爭取更多資金，因為資金方面上訴人有跟別人調
  錢，後來有提說要重新辦理貸款，借錢給上訴人的人就提供被
  上訴人為新的名義人，就是由被上訴人為名義再去借錢，實際
  借來的錢是上訴人拿去用，借多少錢我也不知道，房屋的設定
  移轉與設定抵押都不是我處理的，我最開始只是將我太太的名
  義借出來，後來如何處理都是上訴人去辦理的。」（詳本院97
  年12月22日準備程序筆錄），「（在座的被上訴人是否認識？
  ）不認識，第一次看到。」（詳本院98年4月30日準備程序筆
  錄），是依證人丙○○所言，其僅就上訴人將系爭房屋登記與
  其太太己○○名下一事知悉，至系爭房屋所有權名義再移轉至
  被上訴人名下之詳情，並不清楚，且其對被上訴人亦於法庭上
  始第一次見面，依其證述自難遽以認定上訴人所稱與被上訴人
  間就系爭房屋亦係借名登記於被上訴人名義。
(2)再經本院依上訴人聲請傳訊證人即辦理系爭房屋所有權自己○○移轉登記予被上訴人事項之代書丁○○到庭結證：「（（提
  示原審卷附件二不動產買賣契約書並交付閱覽）該件不動產買
  賣是否為你承辦？）是的。（請說明該件不動產買賣處理的情
  形？）該案已經很久，我可以想起來的部分是己○○我並不認
  識，仲介黃坤傑（音同）引薦我認識己○○，黃坤傑說己○○
  要將系爭不動產要賣給被上訴人甲○○，而被上訴人我也不認
  識，後來己○○到我的事務所提供印鑑證明書、權狀等買賣過
  戶的資料，並且當場由己○○簽名，而甲○○沒有當天來，是
  後來才過來，他們二人並沒有在我事務所碰過面。（己○○如
  何跟你表示房屋的事情？）之前因為是黃坤傑引薦我認識，而
  且己○○又將權狀等過戶應該具備的資料都拿到我事務所來，
  所以我當下就辦了。（款項部分如何支付？）付款的部分包括
  簽約、備件及完件程序，尾款的貸款部分如果核准，貸款人一
  定要親自對保，所以我記得甲○○有到我事務所與銀行的人對
  保，其他的款項我就不記得了。」（詳本院98年8月20日準備
  程序筆錄），依證人丁○○之證述，伊就系爭房屋買賣事項之
  處理之當事人實為己○○與被上訴人，並無上訴人之介入，是
  系爭房屋於己○○與被上訴人間之買賣，亦難僅依上訴人所述
  即遽認亦為借名登記。
(3)又上訴人辯稱以被上訴人名義向上海商銀之貸款本息分期返還
  ，係被上訴人於上訴人預留一年貸款利息24萬元之一年後，被
  上訴人託「葉」先生每月向上訴人收取73,000元以按月償付向
  上海商銀償付每月本息之攤還金達一年之久云云，為被上訴人
  否認，被上訴人主張系爭房屋之貸款為其繳納，並提出95年至
  98年房貸支出明細表及存摺影本，上訴人對此並不爭執，惟辯
  稱該存摺中之放款本利每筆支出均為上訴人交付被上訴人所託
  葉先生之款項支付，惟按當事人主張有利於己之事實者，就其
  事實有舉證之責任，民事訴訟法第277條定有明文，上訴人雖
  辯稱有交付被上訴人系爭房貸之款項，惟訴訟進行過程中始終
  未能提出所稱之「葉」先生之詳細資料以供本院調查，若依上
  訴人辯稱其每月均交付「葉」先生73,000元，長達一年之久，
  此近90萬元之款項，上訴人竟於長達一年之久均未取得任何收
  據，實有違一般經驗法則，是本院亦難僅以上訴人之陳述即遽
  認系爭房屋之貸款為上訴人所支付，上訴人之辯稱均難採信。
(4)承上所述，上訴人已未能證明就系爭房屋之所有權移轉登記與
  被上訴人間有何借名契約之約定；且縱依證人丙○○所述，而
  認上訴人確出資購買系爭房屋，僅先將系爭房屋登記在己○○
  名下，則依上訴人所述之事實，其與己○○間係為借名登記，
  則在上訴人依法終止其與己○○之借名契約，並請求己○○將
  系爭房屋移轉登記為上訴人所有前，系爭房地仍為登記名義人
  己○○所有，而此一登記有絕對效力。嗣被上訴人因信賴登記
  機關之登記，取得系爭房地之所有權，揆諸前開說明，上訴人
  自不得再對已合法取得系爭房屋所有權之被上訴人，主張其始
  為真正之所有權人，而有權占有系爭房屋，是上訴人辯稱其為
  系爭房屋之所有權人，為有權占有，洵屬無據，尚非可採。
(二)綜上，被上訴人現為系爭房屋之所有權人，上訴人無使用系爭
  房屋之正當權源，被上訴人本於民法第767條所有物返還請求
  權法律關係，請求上訴人自門牌號碼台中市○○區○○路3段
  56號房屋遷出，並將該房屋交還予被上訴人，自有理由。原審
  為上訴人敗訴之判決，於法並無不合，上訴意旨仍執陳詞指摘
  原判決違誤，求予廢棄改判，為無理由，應駁回其上訴。
(三)兩造其餘之陳述、攻擊防禦方法及舉證，均對本判決之結果不
  生影響，爰不一一論述，併附敘明。
(丙)據上論結，本件上訴為無理由，依民事訴訟法第436條之1第3
項、第449條第1項、第78條，判決如主文。
中    華    民    國    99    年    1    月    15    日
                  民事第二庭  審判長法官  王  銘
                                    法官  吳崇道
                                    法官  涂秀玲
上正本證明與原本無異。
不得上訴。
中    華    民    國    99    年    1    月    15    日
                                  書記官  鐘麗芳

司法院資訊處製作；財團法人民間司法改革基金會備份。
